臺灣高雄地方法院民事判決　　　　　　 92年度重訴字第278號
原　　　告　林燕雪即世奇電氣工程行
訴訟代理人　洪條根律師
　　　　　　柯尊仁律師
上　一　人
複 代理 人　黃偉欽律師
被　　　告　台灣電力股份有限公司輸變電工程處南區施工處
法定代理人　甲○○
訴訟代理人　何俊墩律師
　　　　　　李玲玲律師
上列當事人間請求返還履約保證金等事件，經本院於民國94年11
月2 日言詞辯論終結，判決如下：
    主  文
原告之訴及假執行之聲請均駁回。
訴訟費用由原告負擔。
    事實及理由
壹、程序部分：
一、本件原告起訴時之法定代理人原為林朝坤，嗣於本院審理中
    變更為甲○○，經依法聲明承受訴訟（見本院卷1 第148 頁
    ），核無不合，應予准許。
二、按訴狀送達後，原告不得將原訴變更或追加他訴，但擴張或
    減縮應受判決事項之聲明者，不在此限，民事訴訟法第255
    條第1 項第3 款定有明文。本件原告起訴時，係請求被告給
    付新台幣（下同）7,415,657 元，嗣於本院準備程序中，就
    已施作未支付工程款部分追加請求1,791,109 元，合計請求
    7,744,266 元（見本院卷1 第231-232 頁），核為擴張應受
    判決事項之聲明，亦應准許。
貳、實體部分：
一、原告主張：伊於民國89年11月30日承攬被告發包之北港∫四
    湖161K V線P/S ∫#37A架線工程中關於「#3∫#25 & #30 ∫
    #37A保護架裝拆，導、地線延線準備、延線及緊線工程」（
    下稱系爭工程），並簽訂工程採購承攬契約（下稱系爭承攬
    契約），因訴外人吳連合以被告第二工務段名義偽造借據（
    下稱系爭偽造借據），向台灣電力股份有限公司輸變電工程
    處中區施工處（下稱中區施工處）第三工務段借用三輪滑車
    42台，且將借來之其中7 台滑車使用於系爭工程，被告因認
    該偽造借據屬履約過程中之相關文件，乃依政府採購法第
    101 條第4 款、系爭承攬契約第23條第2 、3 項暨所附工程
    特別說明第2 條規定，以90年9 月3 日輸南線字第9009-628
    4Y號函通知伊解除系爭契約，並沒入履約保證金新台幣（下
    同）200 萬元、差額保證金374 萬元、工程保留款21萬3,15
    7 元、未支付之工程估驗款179 萬1,109 元，合計774 萬4,
    266 元。惟吳連合並非伊之員工，亦未參與施工指導，伊自
    無需為吳連合偽造借據之行為負責；且該偽造借據亦非履約
    相關文件；況該7 台三輪滑車縱係向他人借調，占施工器具
    之比例甚低，亦無礙施工進度或品質，情節亦非嚴重。是原
    告並無違約情事，被告解除系爭承攬契約於法不合，且以上
    開解約函未明確為解約之表示。而系爭工程業經被告改發包
    予他人施作，已屬給付不能，伊自得依民法第256 條、259
    條規定，以起訴狀繕本送達以代通知，解除系爭承攬契約，
    並依解約後之回復原狀請求權，請求被告返還上述款項等語
    ，並聲明求為判令：(1)被告應給付原告774 萬4,266 元，及
    自起訴狀繕本送達翌日起至清償日止，按年息5%計算之利息
    。(2)願供擔保，請准宣告假執行。
二、被告則以：吳連合雖非原告之員工，惟原告未曾承攬過類似
    系爭工程案，於資格或技術上均有不足，乃委託吳連合及其
    所屬集雅公司參與本件工程之現場施工及指導，並委由吳連
    合出席勞安協調會，故其係原告之履行輔助人，原告就其偽
    造系爭借據之行為，自應負同一責任；又三輪滑車係原告完
    成系爭工程契約所須使用之器具，且原告倘未能備妥所需數
    量之三輪滑車，伊得解除系爭承攬契約，則系爭偽造借據與
    原告得否順利履約息息相關，自屬履約相關文件；再依系爭
    承攬契約規定，原告應自備施工機具，且伊業已依約按價給
    付租金予原告，原告竟以騙借所得之三輪滑車充作被告自備
    之機具，該違約情節當屬重大，是伊依系爭承攬契約第23條
    第2 項規定解除契約，自屬合法等語，資為抗辯，並聲明求
    為判決駁回原告之訴。
三、兩造不爭執之事項：
(一)、訴外人吳連合於89年10月21日以原告第二工務段段長黃紹湧
    （其中湧誤刻為勇」、檢驗員高錦樟名義，偽造借據（見本
    院卷1 第73頁反面）向中區施工處第三工務段借用三輪滑車
    42台。訴外人吳連合因本件偽造文書案件，業經台灣台中地
    方法院於90年10月18日以90年度中簡字第1907號刑事判決判
    處有期徒刑6 月確定（見本院卷1第82頁）。
(二)、吳連合於89年11月16日，在「承攬人勞工安全衛生協調會議
    」上簽名，並於91年3 月7 日被告員工林合福之訪談記錄上
    承認參與本工程現場施工指導工作。嗣吳連合於91年4 月13
    日聲明書中，聲明其非為原告員工，亦未參與上述勞安協調
    會議。
(三)、系爭工程所需之三輪滑車共計128 組，而原告於系爭工程中
    ，確有使用吳連合以系爭偽造借據向中區施工處第三工務段
    所借得之7 組三輪滑車。
(四)、依系爭承攬契約之工程特別說明第8 條記載，原告應自備施
    工機具，並由被告支付租金，且被告業已支付予原告128 組
    三輪滑車之租金（見本院卷1第92-95 頁）。
(五)、被告於決標後、開工前，曾派員實施查驗原告所備之施工器
    具數量，並核與契約規定相符。
四、兩造爭執之事項：
(一)、訴外人吳連合是否為原告之履行輔助人？
(二)、吳連合所偽造之系爭借據，是否為系爭工程之履約相關文件
    ？
(三)、原告於系爭工程使用吳連合以系爭偽造借據所取得之7 組三
    輪滑車，該違約情節是否嚴重？
(四)、系爭承攬契約是否經被告合法解除？
(五)、設若被告解除系爭承攬契約不合法，並已將本件工程轉包他
    人，則系爭承攬契約是否已屬給付不能，而原告得解除系爭
    承攬契約，並請求返還774萬4,266 元？
五、本院得心證之理由：
(一)、訴外人吳連合是否為原告之履行輔助人？
１、按債務人之代理人或使用人，關於債之履行有故意或過失時
    ，債務人應與自己之故意或過失負同一責任，民法第224 條
    前段定有明文。
２、查，訴外人吳連合於89年11月16日，在上開勞安協調會議紀
    錄上簽名，並於91年3 月7 日被告員工林合福製作之訪談記
    錄中承認曾參與本工程現場施工指導工作，為兩造所不爭執
    。而本件工程施工前，被告（即甲方）應召開「承攬人勞工
    安全衛生協調會議」，原告（即乙方）應派員參加，俾告知
    承攬工程安全衛生應注意事項…乙方未參加者，現場不得施
    工乙節，為系爭承攬契約附件「架空線路工程施工說明書總
    則」第41條第1 項第3 款所明定；又集雅公司員工蔡孟宏於
    89年11月16日、90年2 月18日，係應吳連合之要求，始參加
    上開勞安協調會辦理開工，且當日參加該協調會之人員多為
    集雅公司員工等情，業據蔡孟宏於台灣高等行政法院高雄分
    院（下稱高雄高等行政法院）本件兩造行政訴訟審理中證述
    明確，有該院91年度訴字第929 號判決附卷可稽（見本院卷
    1 第197 頁反面）。基此，足認吳連合與系爭工程之關係密
    切，被告主張原告委託吳連合及集雅公司參與本工程之現場
    施工及指導，以利完成系爭工程，堪信為真實。
３、至原告主張吳連合係應原告請託，僅帶路前往參加上開勞安
    協調會，並順便於會議紀錄上簽名，惟吳連合並非系爭承攬
    契約之當事人或關係人，其參與勞安會議，更於該會議紀錄
    上簽名，兩造復未對之表示異議，顯與常情有違；又原告主
    張係林合福強求吳連合於訪談中承認參與本件工程現場指導
    乙節，惟並未舉證以實其說，自無從憑據。
４、據上，吳連合雖非原告員工，惟依其既參與上開勞安協調會
    ，又涉入系爭工程之指導，應屬原告為完成系爭工程之履行
    輔助人，依上揭規定，原告對吳連合就履行系爭工程所為之
    故意、過失行為，自應負同一責任。
(二)、吳連合所偽造之系爭借據，是否為系爭承攬契約之履約相關
    文件？
１、依系爭承攬契約所附工程特別說明第2 條約定：「機具繳驗
    ：承攬廠商需具備…及附表三『架空輸電線路工程應備主要
    機具及數量表』，本處將於決標後實施查驗，廠商於開工前
    致函本處由工程執行單位派員實施驗施工器具及安全衛生設
    備時，如數量不足或經檢驗規範不合或不堪使用者，本公司
    得解除契約沒收履約保證金及差額保證金並另行辦理發包。
    請投標廠商注意」（見本院卷1 第84頁）；而附表三之台灣
    電力公司架空輸電線路工程應備主要機具及數量表載明原告
    應備荷重3 公噸以上之三輪滑車至少128 組（見本院卷1 第
    20 頁）， 可知三輪滑車係原告履行系爭承攬契約所必須使
    用之器具，倘原告未能具備所需之三輪滑車，被告即得解除
    系爭承攬契約。又依系爭承攬契約附件之施工說明書總則第
    27條「其他」之第27.1項約定：乙方（即原告）及其分包廠
    商，不得有僱用無工作權之人員，「供應不法來源之財物」
    、使用非法工具、提供不實證明、非法棄置土石等廢棄物或
    其他不法或不當行為（見本院卷1 第88頁），以兩造於契約
    附件內就施工人力、器具之來源特為該項約定，足見原告所
    備之器具是否合法，來源有無不明，係屬履約重點。吳連合
    所偽造系爭借據，既為取得施工要求之三輪滑車，俾使原告
    得備置足量施工用具，以符查驗，並供以施作系爭工程，則
    該借據之有無與原告是否能依約履行有密切之關聯性，自屬
    系爭承攬契約履約之相關文件。
２、至原告主張被告職員陳五和已在被告內部文件之「洽詢事項
    」欄中表示，系爭偽造借據並非本件工程契約所需具備之文
    件。惟依文義解釋，「洽詢事項」應指尚需詢問其他單位之
    事項，此觀諸同欄末段記載「而承攬商以偽造借據借得之部
    份施工器具使用於本處辦理之甲案工程上，是否構成政府採
    購法第101 條第1 項第4 款之違法情形，敬請釋疑」可知（
    見本院卷1 第21頁）；而高雄市政府營建處就該洽詢事項亦
    答覆稱：本案依貴處文所述，招標之文件訂有廠商應具備施
    工機具，故該廠商應有該機具自有、租賃或借用之證明，依
    約甲方（即被告）應予查驗，如證明為偽造，自適用前述政
    府採購法第101 條第4 款有關「偽造、變造投標、契約或履
    約相關文件，經查明屬實者」之規定等詞，顯見「洽詢事項
    」欄第2 段所載「…惟該偽造借據並非甲案工程契約所需具
    備文件」等詞，僅屬詢問、請示之性質，填載者並不具認定
    系爭偽造借據究否為履約文件之權責，自不足執為該借據非
    屬履約相關文件之判斷。
(三)、原告於系爭工程使用吳連合以系爭偽造借據所取得之7 組三
    輪滑車，該違約情節是否嚴重？
    依系爭承攬契約之工程特別說明第8 條，原告應自備施工機
    具，被告業已依約按價給付租金予原告，為兩造所不爭執，
    惟原告使用吳連合以偽造借據借得與被告同等單位所有、而
    無需支付代價之三輪滑車充作被告自備機具，顯已圖得被告
    之租金。再本件工程所需之「主要機具」及「數量」，係以
    附件方式明確表列，並約定需由原告於決標後、開工前事先
    查驗，業如前述，益證該等主要機具之數量攸關系爭工程之
    施作，且為被告所重視而特別約定；而上開附件既要求需備
    三輪滑車128 組，倘短少7 組無損系爭工程之進度、品質，
    則該數量之約定顯乏任何意義，殊非兩造締約之真意，可見
    原告主張三輪滑車非使用於系爭工程成為永久設施之器具，
    要與系爭工程之品質、進度無關乙節，尚屬無稽。綜合上情
    ，足認原告於系爭工程使用吳連合以偽造借據取得之7 組三
    輪滑車，該違約情節確屬嚴重。
(四)、系爭承攬契約是否經被告合法解除？
１、按系爭承攬契約第23條第2 項、第3 項約定：原告有偽造或
    變造契約或履約相關文件，經查明屬實者，被告得以書面通
    知原告終止契約。其情形嚴重者，被告得以書面解除契約，
    且不補償原告因此所生之損失；解除契約時應以當時之履約
    保證金、差額保證金、保留款及未支付之工程估驗款，全部
    充作違約金，由被告沒收。政府採購法第101 條第4 款亦有
    類似之規定。查原告之履行輔助人吳連合以偽造借據即
    本件工程之履約相關文件借得三輪滑車7 組使用於本件工程
    ，該情節已屬嚴重，業如上述，是依前開約款，被告自得解
    除系爭承攬契約。至被告於解約函內（詳如后述）併以工程
    特別說明第2 款約定為其解約依據，就此，原告雖主張其所
    備機具經被告查驗並無短少，無違該項約款，被告不得依之
    解約等語，惟該款係約定被告於「決標後、開工前」查驗施
    工器具及安全衛生設備有數量不足、與規範不合或不堪使用
    之情形，被告得解除約，而原告於該時點受查核時，固無短
    少等情事存在；然被告既於事後查明原告之履行輔助人有偽
    造履約文件之情事，而得另依系爭承攬契約第23條第2 、3
    項及政府採購法第101 條第4 款規定解除契約，則系爭工程
    「決標後、開工前」無解約事由存在乙情，對被告嗣後依系
    爭承攬契約、政府採購法之規定解約之權利，自不生影響。
２、次按解釋意思表示，應探求當事人之真意，不得拘泥於所用
    之辭句，民法第98條定有明文。被告於90年9 月3 日以輸南
    線字第9009-628 4Y 號函（下稱第1 次解約函）通知原告解
    除系爭承攬契約，並由原告員工陳獻庚於同年月6 日收受，
    為兩造所不爭執，復有陳獻庚簽名收受之上開函文附卷可憑
    （見本院卷1第96頁），然觀諸該函文說明第3 項所載：「
    三貴公司可於接獲通知之日起20日內以書面向本處提出異議
    ，本處將依照貴公司異議內容審慎處理，若貴公司未於規定
    日期內提出異議，本處將逕行依相關規定辦理」等語，而原
    告於90年9 月6 日提出聲明異議書，並由被告於同年10月2
    日收受，亦有該聲明異議書在卷足憑（見本院卷1 第98-100
    頁），可認90年9 月3 日解約函僅係被告通知原告解除契約
    之預告，不得以該次之解約函逕認被告已為通知原告解除系
    爭承攬契約之意思表示。
３、惟被告收受原告之上開聲明異議書後，被告復以91年4 月8
    日輸南線二字第9104-0168Y號函（下稱第2 次解約函）通知
    原告表示「將」辦理解除契約（見本院卷1 第102 頁），並
    於同年月10日送達原告，原告就此並不爭執（見本院卷1第
    159 頁），堪信為真實。細繹第2 次解約函說明第2 、3 點
    所載：「貴公司於90年9 月26日聲明異議書中…惟經本處重
    新查證結果…」、「由於貴公司行為已違反政府採購法第
    101 條第1 項第4 款，及違反本工程契約特別說明第2 條及
    本公司採購契約第23條第2 、3 項相關規定，本處將辦理解
    除契約，並將履約保證金、差額保證金、保留款及未支付之
    工程估驗款全部充作違約金沒收。本案將另行辦理發包，貴
    公司不得有異議」等詞，足認第2 次解約函內容係針對第1
    次解約函及原告聲明異議書而來，且被告業已明確表示原告
    對該次解約通知不得異議，是探求被告當時之真意，應係為
    解除系爭承攬契約之意思表示，不應拘泥於其所用「將」辦
    理解除契約之文字，而謂被告尚未為解約之表示。加以，被
    告於91年9 月27日復以輸南線二定第0000-0000Y號函說明第
    3 點，重申：「有關本工程，貴公司已領取未使用之材料，
    請貴公司於收文後迅速派員至本處南二段辦理退料事宜，以
    避影響工程之進行，請貴公司積極配合辦理」等詞（見本院
    卷2 第75頁），益足徵被告於第2 次解約函中已為解除系爭
    承攬契約之意思表示甚明。綜合上情，被告之第2 次解約函
    業已合法解除系爭承攬契約，其將履約保證金、差額保證金
    、保留款及未支付之工程估驗款充作違約金，並悉數沒收，
    堪予認定。
六、綜上所述，原告應就其履行輔助人吳連合偽造系爭借據之行
    為負同一責任，而該借據係屬系爭承攬契約履約文件，且原
    告使用吳連合以該借據借得之7 台三輪滑車，情節核屬嚴重
    ，則被告依系爭承攬契約第23條第2 、3 項及政府採購法第
    101 條第4 款規定解除本約，並沒入履約保證金、差額保證
    金、工程保留款及未支付之工程估驗款，於法尚無不合。又
    系爭承攬契約既經被告合法解除，兩造間即無承攬關係存在
    ，原告自無從於本訴中再為解約，或據而請求返還上開款項
    。從而，原告依解約後回復原狀請求權，請求被告給付774
    萬4, 266元及自起訴狀繕本送達翌日起至清償日止，按年息
    5%計算之利息，洵屬無據，應予駁回。
七、本件事證已臻明確，前揭第5 項爭點及兩造其餘攻擊防禦方
    法，核與判決結果不生影響，爰不逐一論述，併此敘明。
八、原告之訴既經駁回，其假執行之聲請即失所依附，應併予駁
    回。
九、據上論結，原告之訴為無理由，依民事訴訟法第78條，判決
    如主文。
中　　華　　民　　國　　94　　年　　11　　月　　22　　日
                  民事第一庭  審判長法　官　甯  馨
                                    法  官  劉傑民
                                    法  官  曾鴻文
正本係照原本作成。
如不服本判決，應於送達後20日內，向本院提出上訴狀並表明上
訴理由，如於本判決宣示後送達前提起上訴者，應於判決送達後
10日內補提上訴理由書（須附繕本）。
中　　華　　民　　國　　94　　年　　11　　月　　22　　日
                                    書記官  王敏東
